---
title: "PogRomcy_Danych_NSS"
output: 
  html_document:
    keep_md: true
---


========================================================

# 1. Wstêp
Z badañ przeprowadzonych przez zespó³ Na Stra¿y Sonda¿y w 2014 r. wynika, ¿e 95%
Polaków nie wie jak powstaj¹ sonda¿e!

### Wykres s³upkowy
```{r 1_wykres, echo=FALSE, fig.align='center'}
options(OutDec= ",");
library(ggplot2)

# Generate data
sonNSS<-data.frame(L=1:100, Poparcie=c(rep("TAK", 5), rep("NIE", 95)))
qplot(factor(Poparcie), data=sonNSS, geom="bar", fill=factor(Poparcie))+
    guides(fill=FALSE)+
  ylab("Procent") +
    ggtitle("Czy wiesz jak powstaj¹ sonda¿e?") +
  theme(axis.title.x=element_blank())+
  scale_fill_manual(values=c("red3", "green3"))+
  theme(axis.text.x = element_text(face="bold", color = "black", size=15), 
        plot.title = element_text(lineheight=.8, face="bold", size=20))

```


Jak interpretowaæ ten wynik? Co on oznacza? OdpowiedŸ jest prosta. Praktycznie nic, bo ta informacja nie ma ¿adnej wartoœci. Dlaczego? Nie tylko dlatego, ¿e jest zmyœlona. Podstawowy problem stanowi brak jakiejkolwiek noty metodologicznej: nie powiedzia³em dok³adnie kiedy zorganizowano badanie, jak¹ technik¹ je przeprowadzono (telefonicznie czy bezpoœrednio), jak zadano pytanie - co to znaczy, ¿e ktoœ wie jak powstaj¹ sonda¿e, a tak¿e nie zdefiniowa³em kim s¹ Polacy - czy s¹ to obywatele, czy mieszkañcy Polski, w jakim byli wieku. Nie poda³em równie¿ jakim b³êdem mog¹ byæ obarczone wyniki (tzw. b³¹d statystyczny), ani ile osób wziê³o udzia³ w badaniu. Codziennie w prasie i innych mediach pojawiaj¹ siê podobne “dane sonda¿owe”. Czy maj¹ one jak¹kolwiek wartoœæ? Czy mo¿na im zaufaæ? Jak odró¿niæ “dobry” sonda¿ od “z³ego”.
Na te oraz inne pytania postaramy siê udzieliæ odpowiedzi w trakcie naszego kursu. Poka¿emy na czym polega sonda¿, z jakich elementów siê sk³ada, jakie s¹ jago ograniczenia - czego nie powie nam nawet najlepsze badanie. Zaczniemy od przyk³adów ³atwych, a skoñczymy na bardziej zaawansowanych próbuj¹c wcieliæ siê na chwilê w rolê “sonda¿yst”. W imieniu zespo³u Na Stra¿y Sonda¿y zapraszamy do odkrywania niezwyk³ych mo¿liwoœci, ale tak¿e pewnych ograniczeñ metody zwanej reprezentacyjn¹, metody która stoi za wszystkimi sonda¿ami.

__Zadania 1:__  

  1. Wymieñ trzy artyku³y prasowe z 2014 r., w których powo³ano siê na wyniki badañ spo³ecznych (sonda¿y). Je¿eli w artykule podano tak¹ informacjê to napisz ile osób bra³o udzia³ w badaniu (ewentualnie ile firm lub innych instytucji je¿eli badanie nie dotyczy³o postaw ludzi)


L.p.          | Tytu³ artyku³u| Link do strony z artyku³em | Czy podano wielkoœæ próby? Zapisz j¹ je¿eli zosta³a podana | Czy podano dok³adn¹ datê realizacji badania? Jak¹?
------------- | --------------|----------------------------|----------------------------------------------------------------|-----------------------------------------------------
1.            |  Content Cell |                            |
2.            |  Content Cell |                            |
3.            |  Content Cell |                            |

# 2. Metoda reprezentacyjna

Na pierwszy rzut oka badanie sonda¿owe, badanie na próbie, mo¿e siê wydawaæ zadaniem karko³omnym. Oto na podstawie niewielkiej liczby obserwacji np. 1000 respondentów, staramy siê opisaæ du¿o wiêksz¹, czasami nawet o kilka rzêdów, populacjê. Czy ma to jakikolwiek sens? Czy da siê wyznaczyæ na tej podstawie przeciêtn¹ wagê, wzrost, miesiêczne wydatki, liczbê przeczytanych ksi¹¿ek albo czas spêdzany dziennie na facebooku przez doros³ych mieszkañców Polski. Trzeba wiedzieæ, ¿e oficjalnie mieszka oko³o 31 mln ludzi w wieku 18 i wiêcej lat. W tej sytuacji 1000 osób stanowi w zaokr¹gleniu trzy dziesiêciotysiêczne PROCENTA populacji (1 000 /31 000 000 = 0,000032)!!! To bardzo ma³o. Trudno uwierzyæ, ¿e taka garstka obserwacji mo¿e dostarczyæ nam wiarygodnych informacji o ca³ej badanej zbiorowoœci. Dla porównania zastanówmy siê, czy na podstawie jednego kilometra drogi da siê powiedzieæ, jak bêdzie wygl¹da³a ca³a podró¿ mierz¹ca 300 000 km (Ziemia w obwodzie liczy tylko 40 000 km). Na pierwszy rzut oka nie. Okazuje siê jednak, ¿e nauka, pod postaci¹ statystyki, daje nam pewne narzêdzia, które pozwalaj¹ trafnie wnioskowaæ o du¿ych “obiektach” nawet na podstawie ich niewielkiego wycinka. W przypadku podró¿y kluczem do sukcesu by³oby umiejêtne wybranie takich ma³ych odcinków z ca³ej drogi, które u³o¿¹ siê w próbny kilometr.
Statystycy i badacze spo³eczni wiedz¹ doskonale, ¿e dobrze dobrana próba stanowi œwietny opis ca³ej populacji. Jak to mo¿liwe? Co trzeba zrobiæ, ¿eby przy u¿yciu ma³ego kamyka dowiedzieæ siê czegoœ o wielkiej "górze"?

__Zadania 2:__      

  1. Wymieñ trzy badania na próbach przeprowadzone przez instytucje pañstwowe  i podaj link do ich wyników lub raportu. Mog¹ to byæ badania z roku 2014, ale tak¿e wczeœniejszych lat. 

L.p.          |Nazwa instytucji | Tytu³ badania  | Link do strony z raportem 
--------------|-----------------|----------------|----------------------------
1.            |  Content Cell   |                |
2.            |  Content Cell   |                |
3.            |  Content Cell   |                |

# 3. Przyk³ady prób

Zacznijmy od naszych codziennych doœwiadczeñ. Wbrew pozorom wiêkszoœæ naszej wiedzy o œwiecie czerpiemy z prób. I nie chodzi tu o metodê prób i b³êdów. Przyjrzyjmy siê naszemu zdrowiu. Czasami zdarza siê, ¿e lekarz ka¿e nam zrobiæ badanie krwi. Ale czy to oznacza, ¿e trzeba zbadaæ ca³¹ krew w organizmie, wszystkie komórki? Na szczêœcie nie. Wystarczy ma³a próbka. Lekarz pobiera od nas zaledwie 10 ml krwi. W ca³ym organizmie mamy jej a¿ 4,5l (4500ml). Tak wiêc próba stanowi 1/450. ca³ej objêtoœci krwi. To bardzo bardzo ma³o. Mimo to lekarz potrafi okreœliæ, co dzieje siê w ca³ym organizmie, a nie tylko w pobranej próbce. 
WeŸmy inny, mniej dramatyczny przyk³ad. WyobraŸmy sobie, ¿e chcemy ugotowaæ zupê i lubimy, gdy jest ona odpowiednio s³ona. Jak to sprawdzamy? Czy musimy wypiæ ca³¹ zupê z garnka? Absolutnie nie. Wystarczy jedna ³y¿eczka, która zawiera 15ml zupy i stanowi zaledwie 3/1000 piêciolitrowego garnka. Znowu dobraliœmy niewielk¹ próbkê, ¿eby zbadaæ wiêksz¹ ca³oœæ. Ale przypadek zupy jest szczególny. ¯eby przekonaæ siê, czy zupa jest odpowiednio s³ona, musimy j¹ najpierw dobrze WYMIESZAÆ. Tylko wtedy proporcja soli w ³y¿ce zupy, bêdzie taka sama jak proporcja w ca³ym garnku - ³y¿ka zupy bêdzie dobrze reprezentowaæ ca³¹ zupê. Kluczow¹ kwesti¹ jest wiêc REPREZENTATYWNOŒÆ PRÓBY.  Na pewno niektórzy s³yszeli ju¿ to pojêcie. Zapamiêtajmy je na chwilê, chocia¿ póŸniej bêdziemy musieli z niego zrezygnowaæ. Reprezentatywnoœæ mo¿na rozumieæ na ró¿ne sposoby. Czêsto mówi siê, ¿e tak jak w przypadku ³y¿ki zupy, próba musi byæ “miniatur¹” populacji. Innymi s³owy powinna odtwarzaæ strukturê i zale¿noœci obserwowane w ca³ej zbiorowoœci. W przypadku badania krwi lub zupy brzmi to sensownie. Zauwa¿my jednak, ¿e badane substancje s¹ “jednorodne”. Ka¿da porcja zupy czy krwi jest w³aœciwie identyczna (dla uproszczenia, bo specjaliœci z pewnoœci¹ powiedz¹, ¿e to nie jest takie proste). A co jeœli badana zbiorowoœæ nie jest i nie mo¿e byæ jednorodna? To problem, z którym bardzo czêsto mierz¹ siê nauki spo³eczne.

__Zadania 3:__      

  1. Podaj przyk³ad z ¿ycia codziennego badania na próbie (np. badanie iloœci soli w zupie). 

L.p.          |Czego dotyczy badanie? | Co jest prób¹?  
--------------|-----------------------|----------------
1.            |  Opis badania         | Opis próby          
2.            |  Opis badania         | Opis próby      
3.            |  Opis badania         | Opis próby      

# 4. Sonda¿ 

PrzejdŸmy do badañ spo³ecznych i tzw.  sonda¿y politycznych. Ich wyniki czêsto pojawiaj¹ siê w prasie i maj¹ du¿e znaczenie dla polityków oraz pewnie trochê mniejsze dla wyborców.  WyobraŸmy sobie, ¿e chcemy zmierzyæ poziom poparcia dla wybranej partii P w wyborach do parlamentu. Dla naszych celów ods³oñmy kilka faktów dotycz¹cych badanej zbiorowoœci:

       | Nie biorê udzia³y w wyborach | NIE |  Tak | Razem
-------|------------------------------|-----|------|-------
Miasto | 30                           | 5   | 25   | 60
Wies   | 20                           | 10  | 10   | 40
RAZEM  | 50                           | 15  | 35   | 100

W powy¿szej tabeli umieœciliœmy procentowy rozk³ad dwóch cech w populacji pe³noletnich  mieszkañców Polski (dane fikcyjne). Pierwsz¹ cech¹ jest miejsce zamieszkania (w wierszach), a drug¹ poparcie dla partii P (w kolumnach). Widzimy, ¿e w miastach mieszka 60% ludnoœci, a na wsi 40%. £¹cznie w ca³ej zbiorowoœci (RAZEM) 35% obywateli zag³osowa³oby na partiê P, 15% na inn¹ partiê, a 50% w ogóle nie wziê³oby udzia³u w wyborach. Mo¿emy równie¿ powiedzieæ, ¿e osoby mieszkaj¹ce w mieœcie i popieraj¹ce partiê P stanowi¹ 25% ogó³u  uprawnionych do g³osowania, a tak¿e ¿e osoby które mieszkaj¹ na wsi i nie bior¹ udzia³u w wyborach stanowi¹ 20% populacji. Oczywiœcie, w normalnych warunkach tego typu informacje s¹ niedostêpne dla badacze. My je “ods³aniamy” potrzeby kursu. 
 
Zastanówmy siê jak z powy¿szej populacji dobraæ próbê reprezentatywn¹, aby móc trafnie na jej podstawie oceniæ, jaki procent mieszkañców Polski popiera partiê P?
I tu pojawia siê pierwszy problem. Nie da siê bowiem “wymieszaæ” obywateli tak jak zupy. Zbiorowoœæ nie jest jednorodna. Preferencje wœród mieszkañców miast i wsi nie s¹ identyczne. Nie ma wiêc gwarancji, ¿e jeœli id¹c ulic¹ w mieœcie lub na wsi zapytamy dowolnych 10 osób o ich preferencje partyjne to bêdziemy mogli powiedzieæ jakie jest poparcie w ca³ym kraju. W uproszczeniu w mieœcie 4 na 10 osób zag³osowa³oby na partiê P (bo 25%/60%???0,4), a na wsi 1 na 4 (bo 10%/40%=0,25). W pierwszym przypadku poparcie bêdzie zawy¿one, a w drugim zani¿one, w stosunku do ogólnokrajowych wyników (35%). Widaæ wiêc, ¿e nie ka¿da próba bêdzie “REPREZENTATYWNA”. I tu zatrzymajmy siê znowu przy definicji REPREZENTATYWNOŒCI. Zauwa¿my, ¿e zale¿y nam na tym, aby wynik z próby by³ zgodny z tym co obserwujemy w populacji. Czyli w zasadzie nie musi byæ tak, ¿e próba jest miniatura populacji. Wa¿niejsze jest to, ¿e na jej podstawie prawid³owo odgadujemy wyniki dla ca³ej zbiorowoœci.
¯eby przeprowadziæ nasz polityczny sonda¿ musimy zrealizowaæ badanie zarówno na wsi jak i w mieœcie. Ka¿da osoba nale¿¹ca do populacji musi mieæ szansê znalezienia siê w próbie. To bardzo wa¿ne. Sposób dobierania próby, zwany schematem, nie mo¿e uniemo¿liwiaæ nikomu znalezienia siê w próbie. 
W dalszej czêœci kursu poka¿emy jak prawid³owo zdefiniowaæ populacjê, jak b³êdy w kwestionariuszu mog¹ wp³yn¹æ na zachowanie respondentów, jak dobraæ, a dok³adnie wylosowaæ próbê reprezentatywn¹, 

__Zadania 4:__      

  1. Czy w przypadku badania populacji mieszkañców Polski, wyniki sondy ulicznej przeprowadzonej w Warszawie, Krakowie lub Poznaniu mo¿na uznaæ za wiarygodne (daj¹ce siê uogólniæ na ca³¹ populacjê)?
  2. Na podstawie danych z Tabeli 1. POPULACJA WYBORÓW odpowiedz na poni¿sze pytania:     
    a. Jaki procent mieszkañców wsi popiera partiê P?    
    b. Jaki procent mieszkañców miasta nie pójdzie na wybory?    
    c. Jaki procent osób które nie popieraj¹ partii P mieszka w mieœcie?

# 5. Problem badawczy: populacja i próba 

W reprezentacyjnych badaniach sonda¿owych kluczowymi terminami s¹ __populacja__ i __próba__.
Populacja jest to zbiorowoœæ, o której badacz chce zdobyæ informacje na podstawie sonda¿u. Przyk³adami populacji mog¹ byæ  mieszkañcy Krakowa, Gdyni, uczniowie wszystkich szkó³ gimnazjalnych lub pe³noletni mieszkañcy Polski, nie tylko obywatele.
Próba jest to zbiór jednostek wybranych z populacji, o której badacz chce zdobyæ informacje. Problem ze zdefiniowaniem tych dwóch pojêæ dobrze ilustruje przyk³ad z historii.  W 1936 roku „Literary Digest”, popularny magazyn informacyjny przeprowadzi³ w USA badanie przedwyborcze. Do ludzi wybranych z ksi¹¿ek telefonicznych i list rejestracyjnych samochodów wys³ano DZIESIÊÆ MILIONÓW kart pocztowych, pytaj¹c, na kogo zamierzaj¹ oddaæ g³os w wyborach prezydenckich – na republikanina Alfa Landona czy demokratê Franklina Roosevelta? Odpowiedzia³o ponad dwa miliony ludzi, wskazuj¹c ¿e nowym prezydentem wybrany zostanie Alf Landon (57%), a nie Franklin Roosevelt (43%). Mog³oby siê wydawaæ, ¿e przebadanie tylu osób jest du¿o bardziej wiarygodne i miarodajne ni¿ przeprowadzenie badania na niewielkim wycinku populacji. Nic bardziej mylnego. Realne wybory doœæ drastycznie zweryfikowa³y wnioski z tych badañ – nowym prezydentem zosta³ Franklin Roosevelt, maj¹c najwiêksz¹ przewagê g³osów w historii – otrzyma³ 61%.
Dla porównania w tym samym czasie przedwyborczy sonda¿, przeprowadzi³ równie¿  George Gallup, który trafnie przewidzia³ wyniki wyborów. W swoim badaniu pos³u¿y³ siê on jednak niewielk¹ prób¹ kwotow¹ (czyli opart¹ na znajomoœci okreœlonych cech populacji, np. p³eæ, dochód, wiek, miejsce zamieszkania itp.).
Na czym wiêc polega³ problem? Na ca³kowitym braku kontroli nad badan¹ prób¹. Na pytanie zadane przez „Literary Digest” odpowiedzia³o zaledwie 22% wszystkich zapytanych osób. Jak siê okaza³o karty w wiêkszoœci odsy³ali republikanie. Drugi problem polega³ na nieprawid³owym zdefiniowaniu populacji. Respondenci do badania zostali dobrani na podstawie spisu abonentów telefonicznych i w³aœcicieli samochodów. Taka konstrukcja próby dawa³a nadreprezentacjê zamo¿nych wyborców, czyli pominiêcie ludzi biednych, którzy w wiêkszoœci g³osowali na „New deal” Roosevelta. 
Przyk³ad ten ilustruje, jak dobór nawet du¿ej próby z niepoprawnie zdefiniowanej populacji mo¿e doprowadziæ do zupe³nie nietrafnych wniosków.  Analizuj¹c wyniki badañ sonda¿owych nale¿y zawsze zwracaæ uwagê na sposób definiowania populacji. Definicja zbiorowoœci generalnej powinna zawieraæ informacje o: 

* po³o¿eniu w przestrzeni zbiorowoœci (mieszkañcy Polski, mieszkañcy Poznania itp.)  
* wieku respondentów (pe³noletni Polacy, osoby w wieku 15 i wiêcej ukoñczonych lat itp.)   
* inne cechy (osoby posiadaj¹ce obywatelstwo polskie, osoby z wykszta³ceniem wy¿szym itp.)

__Zadania 5:__      

  1. Wymieñ trzy firmy zajmuj¹ce siê badaniem rynku i opinii spo³ecznej, które w 2014 r. prowadzi³y badania sonda¿owe w Polsce i podaj link do strony z raportami badawczymi tej firmy: 
  
L.p.          | Nazwa firmy badawczej| Link do strony z raportem?  
--------------|----------------------|----------------
1.            |  Nazwa firmy         | Raport          
2.            |  Nazwa firmy         | Raport     
3.            |  Nazwa firmy         | Raport     

  2. Masz nastêpuj¹cy problem badawczy. Musisz zbadaæ poziom czytelnictwa tygodnika Na Stra¿y Sonda¿y. Ukazuje siê wy³¹cznie w formie drukowanej w miastach wojewódzkich (siedzibach wojewody). Pismo jest przeznaczone dla wszystkich, niezale¿nie od wykszta³cenia czy wieku.   
    a. Jak zdefiniujesz czytelnictwo? ( Pytania pomocnicze: Kiedy ktoœ staje siê czytelnikiem? Jak czêsto trzeba czytaæ ¿eby staæ siê czytelnikiem? Ile trzeba przeczytaæ ¿eby staæ siê czytelnikiem?)   
    b. Jak zdefiniujesz populacjê czytelników? (Pytania pomocnicze: jaki jest minimalny wiek czytelnika? czy czytelnicy mieszkaj¹ tylko w miastach wojwódzkich czy tak¿e w innych miejscach?)   
    c. Zapisz pytanie o czytelnictwo (maksymalnie dwa zdania):........    
    d. Czy twoim zdaniem pytanie o czytelnictwo mo¿e byæ uznane za dra¿liwe?
  3. W 2013 r. Dom Badawczy Maison przygotowa³a na zlecenie Polskiej Fundacji Pomocy Dzieciom „Maciuœ” raport pt.:“G³ód i niedo¿ywienie dzieci w Polsce”. Zosta³ on przygotowany na podstawie badanie przeprowadzono telefonicznie (technika CATI - Computer Assisted Telephone Interview) na ogólnopolskiej, reprezentatywnej próbie 800 przedstawicieli instytucji zajmuj¹cych siê dzieæmi i ich sytuacj¹ ¿yciow¹. Z raportu wynika, ¿e pracownicy szkó³ i pracownicy OPS/PCPR szacuj¹, ¿e co dziesi¹te dziecko z klas 1–3 dotyka problem niedo¿ywienia.   
    a. Zdefiniuj badan¹ populacjê.
    b. Podaj liczbê uczniów klas 1-3 w Polsce w 2013 r.(mog¹ to byæ dane zgodne ze stanem na 1 czerwca 2013 r. lub dla póŸniejszej daty przed koñcem 2013 r.)
    c. Maksymalnie w trzech zdaniach napisz co rozumiesz przez niedo¿ywienie
    d. Czy z danych przedstawionych w raporcie mo¿e wynikaæ, ¿e w Polsce z g³odu cierpi oko³o 800 000 dzieci? OdpowiedŸ uzasadnij.
    
# 6. Kwestionariusz

_Dlaczego dziennikarze powinni informowaæ o sposobie zadania pytania (z przytoczeniem dok³adnego jego brzmienia, ale to oddzielny temat) pokazuje klasyczne ju¿ badanie opisywane przez Schumana [3], zrealizowane w 1986 roku w Stanach Zjednoczonych. Badacze z Uniwersytetu Michigan zapytali o najwa¿niejsze wydarzenia lub zmiany, jakie zasz³y w ostatnich 50 latach i wydaj¹ siê respondentom najbardziej istotne. Po³owa ankietowanych mia³a do dyspozycji kafeteriê: II wojna œwiatowa, podbój kosmosu, zabójstwo J. F. Kennedy’ego, wynalezienie komputera, wojna w Wietnamie, inne, nie wiem. Druga po³owa otrzyma³a pytanie otwarte, a wiêc sama proponowa³a odpowiedzi. Wœród tej grupy wynalezienie komputera zosta³o wskazane jako najbardziej istotne wydarzenie lub zmiana przez 1% badanych, podczas gdy w pierwszej po³owie ankietowanych by³a to najczêœciej wybierana odpowiedŸ (30%). Tak ogromna ró¿nica wydaje siê wystarczaj¹co dobitnie pokazywaæ, jakie znaczenie ma forma zadanego pytania._ 

_Badacze spo³eczni doskonale wiedz¹, ¿e umieszczanie jakiejkolwiek nazwy instytucji czy organizacji w treœci pytania znacznie zniekszta³ca wyniki. Jest to potwierdzone wieloma testami i badaniami socjologicznymi oraz psychologicznymi, a studia przypadków s¹ szeroko opisywane w literaturze naukowej[2]. Formu³owane pytania powinny odnosiæ siê do rzeczywistoœci jak najbardziej neutralnie_

    
__Zadania 6:__      

  1.  Odpowiedz na pytania zwi¹zane z nastêpuj¹cym badaniem: Firmê Research.NK przygotowa³a w 2013 r. raport „Prezentacja treœci seksualnych przez m³odzie¿ poprzez wideoczaty” dla Naukowej Akademickiej Sieci Komputerowej. Dane zosta³y zebrane od respondentów przez Internet. Próba liczy³a 976 nastolatków - osób w wieku 13-16 lat. Spoœród nich  528  zdeklarowa³o, ¿e korzysta z wideo rozmów. W tej grupie 10 osób zadeklarowa³o, ¿e  rozbiera siê w sieci na ¿ywo (Pytanie brzmia³o: „Czy zdarzy³o Ci siê rozbieraæ siê lub prezentowaæ zachowania seksualne podczas wideorozmowy?” ). Wiadomo równie¿, ¿e w badaniu wziê³o udzia³ 157 szesnastolatków, z czego 96 z nich korzysta z wideo rozmów, a 5 deklaruje rozbieranie siê w czasie . 
    a. Czy uwa¿asz, ¿e respondenci generalnie (a wiec przyt³aczaj¹ca wiêkszoœæ z nich) udzielali szczerych (zgodnych ze stanem faktycznym), odpowiedzi na pytanie o to, czy rozbierali siê w trakcie wideoczatów - zarówno Ci którzy przyznali siê do tego typu zachowañ jak i ci którzy ich nie potwierdzili?  
      i. Tak - generalnie odpowiadali szczerze;   
      ii. Nie - generalnie odpowiadali nieszczerze;   
      iii. Nikt tego nie wie. Mo¿e czêœæ tak, a czêœæ nie.   
      iv. Jestem dzielna/y i napiszê jakie jest moje w³asne zdanie na ten temat : ...  
    b. Czy uwa¿asz, ¿e badanie przez Internet daje wiêksze poczucie anonimowoœci ni¿ klasyczne badania prowadzone przez telefon lub twarz¹ w twarz z ankieterem? Uzasadnij maksymalnie w trzech zdaniach.
      i. Tak, poniewa¿ ...
      ii. Nie. poniewa¿ ...
    c. Czy uwa¿asz, ¿e badanie przez Internet daje wiêksze poczucie anonimowoœci ni¿ klasyczne badania prowadzone przez telefon lub twarz¹ w twarz z ankieterem? Uzasadnij maksymalnie w trzech zdaniach.   
      i. Tak, poniewa¿ ...   
      ii. Nie. poniewa¿ ...    
    d. Czy w badaniu przeprowadzonym przez internet by³abyœ / by³byœ sk³onny odpowiadaæ szczerze na pytania dotycz¹ce seksualnoœci, chorób intymnych lub ³amania prawa? Dlaczego? (Pytania pomocnicze: zastanów siê, czy wa¿na w tych kwestiach jest anonimowoœæ i poufnoœæ danych, a tak¿e, czy w ogóle mówienie na ten temat sprawia Ci jakieœ problemy):
      i. Tak, poniewa¿ ...    
      ii. Nie, poniewa¿ ...    
    e. Jaki procent nastolatków w powy¿szym badaniu zadeklarowa³, ¿e korzysta z wideo rozmów i rozbiera siê w ich trakcie?
    f. Jaki procent osób które zadeklarowa³y, ¿e rozbieraj¹ siê w trakcie wideoczatów do 16 latkowie?    
    g. Jaki procent nastolatków, którzy korzystaj¹ z wideo rozmów zadeklarowa³, ¿e siê rozbiera w ich trakcie?    
    h. Czy znaj¹c wyniki badania zgodzi³abyœ/zgodzi³byœ siê z nastêpuj¹cymi okreœleniami:    
      i. „Nowa plaga w sieci. Rozbieraj¹ siê na ¿ywo” - TAK / NIE    
      ii. „Nagie gimnazjalistki w sieci. Nowa plaga w internecie” - TAK / NIE    
      iii. “Nowe zjawisko w internecie. Gizmazjaliœci rozbieraj¹ siê w sieci” - TAK / NIE     
      i.v “Uwaga na wideoczaty. Niektóre nastolatki wystêpuj¹ nago”    
  1.  Poni¿ej znajduj¹ siê dwa sonda¿e. Wype³ni³ je i odpowiedz na pytania:   
    a. Sonda¿ 1:   
      i. Czy gdyby wybory odby³y siê w najbli¿sz¹ niedzielê to wzi¹³by(ê³aby) Pan(i) w nich udzia³?   
      ii. Je¿eli tak, to na jak¹ jedn¹ partiê oda³by Pan(i) g³os?   
        1. oddam pusty/niewa¿ny g³os;    
        2. partiê P;   
        3. partiê Przyjació³ Demokracji;  
        4. partiê Przyjació³ Otwartoœci;   
        5. partiê Przyjació³ Spo³eczeñstwa;   
        6. partiê Przyjació³ Œrodowiska;   
        7. partiê Przyjació³ Uczciwoœci;   
    b. Sonda¿ 2.
      i. Proszê okreœliæ czy zgadza siê Pan/Pani z nastêpuj¹cymi stwierdzeniami:    
        1. Podatki w Polsce s¹ za wysokie i nale¿y je niezw³ocznie obni¿yæ   
        2. ZUS jest organizacj¹ drog¹, nieefektywn¹ i marnuj¹c¹ publiczne pieni¹dze    
        3. Obywatele lepiej bêd¹ zarz¹dzaæ swymi pieniêdzmi ni¿ urzêdnicy w ich imieniu    
        4. ka¿da rodzina powinna móc liczyæ na wsparcie ze strony pañstwa.     
      ii. Czy s³ysza³(a) Pan(i) o powstaniu nowej partii “P”, której programem jest m. in. obni¿enie podatków, ograniczenie obci¹¿eñ biurokratycznych, zmniejszenie liczby urzêdników oraz wsparcie dla rodzin?   
      iii. Czy gdyby partia “P” bra³a udzia³ w najbli¿szych wyborach do Sejmu to jak¹ jedn¹ partiê odda³by Pan(i) g³os?
oddam pusty/niewa¿ny g³os;
        1. oddam pusty/niewa¿ny g³os;    
        2. partiê P;   
        3. partiê Przyjació³ Demokracji;  
        4. partiê Przyjació³ Otwartoœci;   
        5. partiê Przyjació³ Spo³eczeñstwa;   
        6. partiê Przyjació³ Œrodowiska;   
        7. partiê Przyjació³ Uczciwoœci;  
    c. Pytanie do sonda¿y 1. oraz 2.:     
      i. Czy w obu sonda¿ach udzieli³aœ/eœ takiej samej odpowiedzi?    
      ii. Czy twoim zdaniem kolejnoœæ pytañ w sonda¿u 1. 2. mo¿e mieæ wp³yw na odpowiedzi respondentów?    
      
# 7. Dobór próby

PrzejdŸ do najbardziej technicznej czêœci sonda¿u, a wiec doboru próby i realizacji badania. W bran¿y sonda¿owej korzysta siê z ró¿nych rozwi¹zañ i nie zawsze s¹ to próby losowe mimo i¿ wiadomo, ¿e s¹ one obarczone pewnymi b³êdami. Dlatego my zajmiemy siê metod¹ reprezentatywn¹, a wiêc próbami losowymi. 

Wróæmy do naszej populacji, która pojawi³a siê w rozdziale 4. Sonda¿. Za³ó¿my, ¿e badana zbiorowoœæ sk³ada siê z 20 osób wœród których preferencje i miejsce zamieszkania rozk³adaj¹ siê w nastêpuj¹cy sposób (rozk³ad procentowy jest dok³adnie taki jak w Tabeli 1. POPULACJA WYBORÓW (dane w procentach)):

### Tabela 7.1. POPULACJA WYBORÓW (liczba obserwacji)


       | Nie biorê udzia³y w wyborach | NIE |  Tak | Razem
-------|------------------------------|-----|------|-------
Miasto | 6                            | 1   |  5   | 12
Wies   | 4                            | 2   |  2   | 8
RAZEM  | 10                           | 3   |  7   | 20


Z powy¿szej tabeli wynika, ¿e w miastach mieszka 12 osób, a na wsi 8. Poparcie dla partii P deklaruje 7 osób, poparcie dla innych partii 3, a na wybory w ogóle nie pójdzie 10 osób. W za³¹czonym pliku znajduje siê lista zawieraj¹ca dane o wszystkich osobach nale¿¹cych do populacji:

https://docs.google.com/spreadsheets/d/1iSt2ZD9F8DhEh8UonnYqZ71wG7gqm5MSlpiZM2vL-Gw/pubhtml?gid=1189066294&single=true

Kolejne kolumny w pliku to:   

  * L.p.- liczba porz¹dkowa 
  * Miasto_wies - miejsce zamieszkania
    + M - miasto
    + W - wieœ
  * Glosowanie - czy pójdziesz na wybory i na kogo zag³osujesz
    + -1 - nie pójdê na wybory
    + 0 - pójdê na wybory, ale NIE zag³osujê na partiê P
    + 1 - pójdê na wybory i zag³osujê na partiê P.
    
PrzejdŸmy do badania sonda¿owego. Za³ó¿my, ¿e chcemy oszacowaæ nieznany nam odsetek obywateli nie pójdzie na wybory (na chwilê zapomnijmy, ¿e wynosi on 50%). Interesuj¹ nas wartoœci -1 w kolumnie “Glosowanie”. la uproszczenia, losujemy dwie ró¿ne osoby spoœród wszystkich 20 obywateli. Dobór próby przebiega wg. nastêpuj¹cego schematu:

  1. Do próby losujemy jedn¹ osobê spoœród wszystkich 20. Ka¿dy obywatel ma takie samo prawdopodobieñstwo znalezienia siê w próbie - wynosi ono 1/20;   
  2. Spoœród pozosta³ych 19 osób znowu losujemy jednego respondenta. Ponownie w zbiorowoœci z której dobierany jest respondent ka¿dy ma takie samo prawdopodobieñstwo znalezienia siê w próbie - wynosi on tym razem 1/19;    
  3. Otrzymujemy próbê, w której znajduj¹ siê dwie osoby. Poza prób¹ zostaje 18 obywateli.   

Powy¿szy schamat losowania nazwiemy fachowo: losowaniem prostym bez zwracania 2 osób z populacji 20. Losowanie jest proste poniewa¿ na ka¿dym etapie wszyscy obywatele pozostaj¹cy w populacji maj¹ takie samo prawdopodobieñstwo dostania siê do próby. Bez zwracania poniewa¿ po wylosowaniu jednej osoby do próby nie wraca ona do puli z której losujemy nastêpn¹. Ten bardzo prosty schemat losowania próby pozwali nam przeanalizowaæ pewne podstawowe zagadnienia zwi¹zane z metod¹ reprezentacyj¹. Zastanówmy siê przede wszystkim, jak bêd¹ wygl¹da³y dobierane próby. Jako identyfikatora osób w próbie wykorzystamy liczby z kolumny L.p. z listy zawieraj¹cej wszystkich obywateli naszej populacji. Zapis (1,2) oznaczaæ bêdzie, ¿e do próby wylosowano najpierw osobê o liczbie porz¹dkowej 1, a nastêpnie osobê o liczbie porz¹dkowej 2. Próby mo¿emy wiêc rozpisaæ wg. prostej regu³y. Je¿eli do próby w pierwszym kroku dobierzemy osobê o liczbie porz¹dkowej 1 to w drugim kroku do pary mo¿emy dobraæ osoby z liczb¹ 2, 3, 4, 5, …lub 20. W ten sposób otrzymamy próby: (1,2), (1,3), (1,4), (1,5), ... lub (1,20). Je¿eli do próby w pierwszym kroku dobierzemy osobê o liczbie porz¹dkowej 2 to w drugim kroku do pary mo¿emy dobraæ osoby z liczb¹ 1, 3, 4, 5, …lub 20. W ten sposób otrzymamy próby: (2,1), (2,3), (2,4), (2,5), ... lub (2,20). Widzimy wiêc, ¿e dla ka¿dej z 20 osób w populacji mo¿emy dobraæ 19 ró¿nych par. £¹cznie mo¿emy wiêc dobraæ 20x19=380 dwuosobowych prób. Rozpiszmy je (__poni¿szy fragment zostanie wygenerowany w R__):  


```{r 2_populacja, echo=FALSE, include=FALSE}
# sposob czytania arkuszy Google zaporzyczony ze strony:
# http://blog.revolutionanalytics.com/2014/06/reading-data-from-the-new-version-of-google-spreadsheets.html
setwd( getwd() )
# Wgranie pakietów
options(OutDec= ",");
library(knitr);
library(XML);
library(RCurl)
# Przygotowanie funkcji czytaj¹cej dane
cleanGoogleTable <- function(dat, table=1, skip=0, ncols=NA, nrows=-1, header=TRUE, dropFirstCol=NA){
  if(!is.data.frame(dat)){
    dat <- dat[[table]]
  }
  if(is.na(dropFirstCol)) {
    firstCol <- na.omit(dat[[1]])
    if(all(firstCol == ".") || all(firstCol== as.character(seq_along(firstCol)))) {
      dat <- dat[, -1]
    }
  } else if(dropFirstCol) {
    dat <- dat[, -1]
  }
  if(skip > 0){
    dat <- dat[-seq_len(skip), ]
  }
  if(nrow(dat) == 1) return(dat)
  if(nrow(dat) >= 2){
    if(all(is.na(dat[2, ]))) dat <- dat[-2, ]
  }
  if(header && nrow(dat) > 1){
    header <- as.character(dat[1, ])
    names(dat) <- header
    dat <- dat[-1, ]
  }
  # Keep only desired columns
  if(!is.na(ncols)){
    ncols <- min(ncols, ncol(dat))
    dat <- dat[, seq_len(ncols)]
  }
  # Keep only desired rows
  if(nrows > 0){
    nrows <- min(nrows, nrow(dat))
    dat <- dat[seq_len(nrows), ]
  }
  # Rename rows
  rownames(dat) <- seq_len(nrow(dat))
  dat
}
# Przygotowanie funkcji czytaj¹cej dane

readGoogleSheet <- function(url, na.string="", header=TRUE){
  stopifnot(require(XML))
  # Suppress warnings because Google docs seems to have incomplete final line
  suppressWarnings({
    # doc <- paste(readLines(url), collapse=" ")
    doc <- getURL(url, ssl.verifypeer=0L, followlocation=1L) # moje wlasne usprawnienie :D 
  })
  if(nchar(doc) == 0) stop("No content found")
  htmlTable <- gsub("^.*?(<table.*</table).*$", "\\1>", doc)
  ret <- readHTMLTable(htmlTable, header=header, stringsAsFactors=FALSE, as.data.frame=TRUE, encoding="UTF-8")
  lapply(ret, function(x){ x[ x == na.string] <- NA; x})
} 

# Wgrywanie  danych z google dysku
gdoc <- "https://docs.google.com/spreadsheets/d/1iSt2ZD9F8DhEh8UonnYqZ71wG7gqm5MSlpiZM2vL-Gw/pubhtml?gid=1189066294&single=true"
elem <- readGoogleSheet(gdoc)
m <- cleanGoogleTable(elem, table=1)
m<-m[,colnames(m)!="X"]
```


Poparcie w populacji
```{r, echo=FALSE, results='asis'}
poparcie_dla_P<-addmargins(table( m$Miasto_wies, m$Glosowanie ) )
colnames( poparcie_dla_P)<-c("Nie pójdê na wybory", "Nie", "Tak", "RAZEM")
row.names( poparcie_dla_P)<-c("Miasto", "Wieœ", "RAZEM")
kable( poparcie_dla_P, format = "markdown")
```

```{r, echo=FALSE, results='asis'}
permutacje<-rep(1:20, each=19)
permutacje2<-rep(1:20, 20)
permutacje2<-permutacje2[ -seq(1,length( permutacje2),21 )]
cat(paste0(paste( "(", unlist( permutacje), ",", unlist(permutacje2), ")"  , sep=""), sep="; "))
```


Powy¿ej znajduj¹ siê wszystkie mo¿liwe 380 dwuosobowe próby otrzymane wg. wczeœniej opisanego schematu.  Widzimy, ¿e niektóre pary w próbach siê powtarzaj¹. Mo¿emy bowiem wylosowaæ najpierw osobê o nr 1, a potem osobê numer 2. Otrzymujemy wtedy próbê (1,2). Lub na odwrót. Najpierw wylosujemy osobê numer 2. a potem osobê nr 1. Otrzymujemy wtedy próbê (2,1). Nasuwa siê pytanie, w ilu próbach znajdzie siê ka¿dy obywatel.

### Tabela 7.2. W ilu próbach ka¿dy siê znalaz³?
```{r, echo=FALSE, results='asis'}
permutacje.wzstepowanie.w.probie<-as.data.frame(table(c(permutacje, permutacje2)))
colnames(permutacje.wzstepowanie.w.probie)<-c("L.p.", "Liczba wyst¹pieñ")
kable( x = permutacje.wzstepowanie.w.probie, row.names = F, format = "markdown")
```

Odpowied¿ znajduje siê powy¿ej. Ka¿dy obywatel mo¿e znaleœæ siê w 38 próbach. Dlaczego? Bo tworzy 19 ró¿nych par z ka¿dym innym obywatelem, a dodatkowo w ka¿dej parze mo¿e byæ pierwszy lub drugi. Dlatego liczba wyst¹pieñ wyniesie 19x2=38. 
Jak policzyæ ogólna liczbê prób które mo¿emy wylosowanæ. Bardzo prosto. W populacji jest 20 osób. Zgodnie z naszymi za³o¿eniami losowanie dwuelemntowej próby przebiega w dwóch etapach. Najpierw losujemy pierwsz¹ osobê spoœród 20 dostêpnych. Nastêpnie z pozosta³ych 19 osób losujemy drug¹ osobê. Czyli próbê mo¿emy wylosowaæ na 20x19=380 sposobów. 
Widzimy wiêc, ¿e przyjêty schemat losowania próby z danej populacji generuje pewn¹ skoñczon¹ i policzaln¹ zbiorowoœæ prób. To bardzo wa¿ne. Sposób w jaki generujemy próby decyduje o tym, co w nich siê znajdzie. Zobaczmy wiêc co generuje nasz schemat.
Policzmy dla wszystkich wymienionych wy¿ej prób odsetek osób, które deklaruj¹ udzia³a w wyborach. Poniewa¿ próba liczy tylko dwie osoby wiêc mo¿liwe s¹ tylko trzy rodzaje wyników:   

 * (ABSENCJA, ABSENCJA)  = (100%) - ¿adna z dwóch osób NIE zamierza wzi¹æ udzia³u w wyborach;    
 * (G£OSOWANIE, G£OSOWANIE) =  (0%) -  obie osoby zamierzaj¹ wzi¹æ udzia³u w wyborach;    
 * (ABSENCJA, G£OSOWANIE) lub (G£OSOWANIE, ABSENCJA) = (50%) - jedna z dwóch osób zamierza wzi¹æ udzia³ w wyborach.
 
```{r,echo=FALSE, results='asis'}
cat(paste( "("  ,((m$Glosowanie[ permutacje]==-1)+(m$Glosowanie[ permutacje2]==-1))/0.02, "%); ", sep=""))
```

Na pierwszy rzut oka widaæ, ¿e nie wszystkie wyniki s¹ poprawne. W wielu próbach szacowana ABSENCJA jest zani¿ona (0%) lub zawy¿ona (100%). Nie powinno to nas jednak dziwiæ poniewa¿ wyniki s¹ œciœle zwi¹zane z tym w jaki sposób dobieraliœmy próby. Policzmy dok³adnie, ile wyników ka¿dego rodzaju daje nam przyjêty schemat losowania:

### Wykres 7.1. Rozk³ad oszacowañ z prób
```{r}
permutacje.rozklad<-table(paste( ((m$Glosowanie[ permutacje]==-1)+(m$Glosowanie[ permutacje2]==-1))/0.02, "%", sep=""))
permutacje.rozklad.wykres<-barplot( permutacje.rozklad, las=1, xlab = "Absencja w próbie", ylab = "Liczba prób") # horiz=TRUE
text(permutacje.rozklad.wykres, permutacje.rozklad-35, permutacje.rozklad,cex=1,pos=3) 
```

Na powy¿szym wykresie widzimy, ¿e w 90 próbach absencja wynosi 0%, w 90 próbach 100%, a w 200 próba 50%. To bardzo logiczny rezultat. Je¿eli po³owa obywateli bêdzie g³osowaæ w wyborach, a po³owa nie, to oczywiste jest, ¿e najczêœciej jedna z dwóch osób w próbie bêdzie podwy¿szaæ frekwencjê, a druga obni¿aæ. Wiemy wiêc dok³adnie czego mo¿emy siê spodziewaæ po naszym schemacie losowania próby - jakie wynika pojawi¹ siê najczêœciej, a jakie najrzadziej. Zastanówmy, co by by³o gdybyœmy doœwiadczenie z losowaniem próby powtórzyli wielokrotnie. Za³ó¿my, ¿e 1000 razy dobieramy, a potem zwracamy do naszej 20-osobowej populacji dwie osoby i za ka¿dym razem notujemy poziom absencji. Wokó³ jakiego odsetka bêd¹ oscylowaæ wyniki? Mo¿esz siê domyœlaæ, ¿e na 1000 przypadków w oko³o 237 (90/380\*1000) absencja wynios³aby 0%, podobnie w 237 (90/380\*1000) 100%, a w 526 (200/380\*1000) 50%. Czyli rozk³ad wyników bêdzie podobny do tego na na wykresie s³upkowym powy¿ej.     
Wiemy ju¿, ¿e nie wszystkie próby odwzorowuj¹ poziom absencji w populacji. Wprawdzie dla ponad po³owy wszystkich mo¿liwch prób wynik jest prawid³owy niemniej jednak wci¹¿ istnieje  spore ryzyko, ¿e siê pomylimy. Czy to znaczy, ¿e nasz schemat losowania jest “z³y”? Jak w ogóle sprawdziæ, czy jest “dobry”? ¯e nasze wnioski z badania mog¹ byæ trafne?  Spójrzmy na nasz problem w nastêpuj¹cy sposób: wiadomo, ¿e poszczególne próby dobierane do badania sonda¿owego mog¹ dawaæ trochê inne wyniki. Najlepiej gdyby oszacowania te, je¿eli nie trafia³y w punkt, to przynajmniej oscylowa³y wokó³ prawid³owego wyniki. Schemat doboru próby powinien byæ tak zaprojektowany, aby wyniki z generowanych przy jego u¿yciu prób “ci¹y³y” w kierunku wartoœci obserwowanej w populacji. Co to znaczy? Zastanówmy siê jaki wynik przeciêtnie daj¹ próby. Zastosujemy zasadê czêsto stosowan¹ w szkole. Gdy chcemy siê czegoœ dowiedzieæ o wynikach ucznia z ca³ego roku liczmy œredni¹ arytmetyczn¹ jego ocen. Podobnie zróbmy z naszymi próbami. Policzmy czego mo¿emy siê po nich przeciêtnie spodziewaæ. W tym celu dodajemy do siebie wszystkie 380 wyników ze wszystkich prób, a nastêpnie dzielimy je przez liczbê wszystkich prób, czyli 380 - zupe³nie jak œredni¹ ocen w szkole. Mo¿emy sobie uproœciæ to zadanie i zsumowaæ wyniki w nastêpuj¹cy sposób: 0%x90+100%x90+50%x200=19000%. Chwilowo rezultat jest absurdalny, ale to minie gdy podzielimy go przez liczbê prób: 19000% / (90+90+200) = 19000% / 380 =50% !!! I tu docieramy do sedna sprawy. Oto okaza³o siê, ¿e “przeciêtnie” na próbê przypada 50% absencja!!! To jest dok³adnie tyle ile wynosi ono w ca³ej populacji!!! Oto podstawa ca³ej metody reprezentacyjnej - przeciêtny wynik z próby powinien byæ równy wynikowi dla ca³e popualcji. Jest to najwa¿niejsza zasada badañ sonda¿owych, ale tak¿e ogólnie wszyskich badañ prowadzonych na próbach. Dziêki temu wiemy, ¿e przeciêtnie trafiamy w punkt - próba nie jest obci¹¿ona.

### Tabela 7.3. Podsumowanie obliczeñ 


|Absencja w próbie (A) | Liczba prób z dan¹ absencj¹ (B) | Iloczyn absencji i liczby prób z dan¹ absencj¹ (A*B) |
|----------------------|---------------------------------|------------------------------------------------------|
|0%                    | 90                              | 0%*90=0%                                             |
|50%                   | 200                             | 50%*200=10000%                                       |
|100%                  | 90                              | 100%*90=9000%                                        |
|RAZEM                 | 380                             | 19000%                                               |

W nastêpnych rozdzia³ach przyjrzymy siê temu jak realizowane sa badania sonda¿owe oraz w jaki sposób wnioskuje siê o populacji na podstawie próbu.

__Zadania 7:__   

  1. Odpowiedz na pytania zwi¹zane z nastêpuj¹cym schematem losowania próby z omawianej populacj (za³¹czonej do rozdzia³u): losowanie proste bez zwracania 4 obywateli z popualcji 20 i szacowania poziomu absencji na podstawie próby:    
    a) pamiêtaj¹c, ¿e do próby dobierane s¹ 4 osoby napisz jakie wyniki ró¿ne wyniki mo¿na otrzymaæ z takiej próby;         
    b) napisz ile ró¿nych prób mo¿na wylosowaæ na podstawie podanego schamatu losowania
    c) napisz w ilu ró¿nych próbach mo¿e siê pojawiæ ka¿dy obywatel;      
    d) jaki bêdzie przeciêtny poziom absencji w próbie;   
    e) czy próba otrzymana z podanego schamatu jest obci¹¿ona
  
  2. Wylosuj próbê 14 osób z populacji za³¹czonej do rozdzia³u:
    a) zapisz L.p. osób wybranych do próby;
    b) napisz jaki poziom absencji otrzymasz z wylosowanej próby
    c) jaki jest przeciêtnych poziom absencji w próbie losowanej wg. takiego schematu jak ta wylosowana przez Ciebie?    
    d) Napisz o ile punktów procentowych ró¿ni siê wynik z twojej próby od wyniku w ca³ej popualcji (50%)
    

# 8. Technika realizacji badania
Gdy ju¿ wiemy kogo dok³adnie chcemy zbadaæ, musimy zastanowiæ siê nad tym w jaki sposób dotrzeæ do wybranych respondentów. Istniej¹ trzy podstawowe rodzaje technik realizowania badañ sonda¿owych:   
  1. Wywiady bezpoœrednie;   
  2. Wywiady telefoniczne;    
  3. ankiety internetowe.    
Do pierwszej grupy nale¿¹ badania realizowane przy pomocy ankiety papierowej lub na komputerze przy udziale ankietera. Druga grupa badania, w których ankieterzy dzwoni¹ do respondentów i zbieraj¹ od nich informacje przez telefon. Ostatni rodzaj to techniki polegaj¹ce na zbieraniu informacji od respondentów przez internet bez udzia³u ankietera. W poni¿ej tabeli znajduje siê, krótki opis wybranych technik badawczych.

### Tabela 8.1. Techniki realizacji badañ



| Technika | PAPI (Paper And Pencil Interviewing)                                                                                                             | CAPI,(ComputerAssisted Personal Interviewing)                                                                                                                | CATI (Computer Assisted Telephone Interviewing)      | CAWI (Computer Assisted Web Interviewing)                                 |
|----------|--------------------------------------------------------------------------------------------------------------------------------------------------|--------------------------------------------------------------------------------------------------------------------------------------------------------------|------------------------------------------------------|---------------------------------------------------------------------------|
| Opis     | ankieta papierowa, wype³niana przez ankietera lub samodzielnie przez respondenta                                                                 | konieczny udzia³ ankietera, który sprawuje nadzór techniczny nad realizacj¹ ankiety                                                                          | dane s¹ zbierane przez ankieterów przez telefon      | dane s¹ zbierane przez internet bez poœrednictwa, czy wsparcia ankieterów |
| Zalety   | - mo¿liwoœc dotarcia do ka¿dej osoby znajduj¹cej sie w populacji - brak ograniczeñ technicznych                                                  | - mo¿liwoœc dotarcia do ka¿dej osoby znajduj¹cej sie w populacji - brak ograniczeñ technicznych;- mozliwoœæ zapisywania wyników od razu w bazie komputerowej | - szybka realizacja                                  | -niewielki koszt- stosunkowo szybka realizacja                            |
| Wady     | realizacja d³uga i kosztowna ze wzglêdu na rozproszenie respondentów w przestrzeni i koniecznoœæ podjêcia bezpœredniego kontaktu z ka¿dym z nich | realizacja d³uga i kosztowna ze wzglêdu na rozproszenie respondentów w przestrzeni i koniecznoœæ podjêcia bezpœredniego kontaktu z ka¿dym z nich             | ograniczenie do osób posiadaj¹cych telefon komórkowy | - ograniczenie do osób korzystajacych z internetu                         |

Badania realizowane technikami bezpoœrednimi s¹ realizowane w “terenie”, czyli najczêœciej w miejscu zamieszkania respondenta. Ankieterzy musz¹ wiêc wiedzieæ, gdzie mog¹ zastaæ respondenta. Aby pos³ugiwaæ siê t¹ metod¹ konieczne s¹ dane o miejscach zamieszkania osób nale¿¹cych do populacji. Na szczêœcie w Polsce istniej¹ przynajmniej dwa bardzo dobrze rozwiniête bazy danych, które umo¿liwiaj¹ pozyskanie tego rodzaju danych. S¹ to rejestr PESEL (baza ewidencji ludnoœci w Polsce prowadzona przez MSW) oraz rejestr TERYT (baza adresów wszyskich mieszkañ w Polsce prowadzona przez GUS). W dwóch najpopularniejszych wariantach techniki bezpoœredniej odpowiedzi respondentów s¹ zapisywane przez ankietera na papierowym kwestionariuszu (technika PAPI - Pencil and Paper Interview), b¹dŸ na laptopie lub innym urz¹dzeniu mobilnym ( technika CAPI - Computer Assisted Personal Interview). To drugie, czêœciej stosowane rozwi¹zanie eliminuje mozolny proces kodowania odpowiedzi, czyli przenoszenia ich z papieru do komputera. Techniki bezpoœrednie s¹ czêsto stosowane do realizacji ogólnopolskich badañ sonda¿owych, ale nie tylko. Cechuj¹ siê one relatywnie niskim odsetkiem odmów wziêcia udzia³u w badaniu. Respondentowi trudniej odmówiæ jest wziêcia udzia³u w badaniu, je¿eli ankieter odwiedza go osobiœcie, ni¿ w przypadku, gdy kontaktuje siê z nim na przyk³ad przez telefon. Tego rodzaju techniki pozwalaj¹ równie¿ na dotarcie do najwiêkszej grupy ludnoœci, nieosi¹galnej poprzez po³¹czenie telefoniczne, b¹dŸ przez internet. Jakoœæ ma jednak swoj¹ cenê. Ze wzglêdu na koniecznoœæ poniesienia kosztów pracy i podró¿y ankieterów (którzy w przypadku badañ ogólnopolskich musz¹ przecie¿ odwiedziæ miejscowoœci rozrzucone po ca³ym kraju) techniki oparte na bezpoœrednim kontakcie ankietera z respondentem s¹ najdro¿sze ze wszytkich technik badawczych. Ten sposób prowadzenia badañ wi¹¿e siê równie¿ z doœæ d³ugim okresem gromadzenia danych.     
Kolejn¹ czêsto wykorzystywana technika polega na przeprowadzeniu wywiadów przez telefon (CATI - computer assisted telephone interview). Ta metoda jest du¿o szybsza i tañsza od wywiadów face-to-face (eliminuje siê w niej koszt oraz czas potrzebny na dotarcie ankietera na miejsce wywiadu), jednak¿e jest to obwarowane pewnymi wadami. Przede wszystkim, metoda ta nie powinna byæ wykorzystywana w przypadku badañ o charakterze ogólnopolskim. W Polsce wci¹¿ nie wszyscy s¹ posiadaczami telefonów (wed³ug badañ 89% Polaków posiada telefon komórkowy). Powoduje to, ¿e ¿adne badanie prowadzone t¹ metod¹ nie bêdzie w pe³ni obejmowa³o wszystkich mieszkañców Polski. Dodatkowo, w przypadku badañ telefonicznych liczba odmów wziêcia udzia³u w badania jest wy¿sza, ni¿ w przypadku badañ face-to-face. Technika ta sprawdza siê natomiast w sytuacjach, gdy do zbadania jest mniejsza populacja, do której cz³onków posiadamy kontakt telefoniczny.    
Ostatni¹ technik¹ s¹ badania internetowe (CAWI - Computer Assisted Web Interview). W przypadku tej metody respondenci wype³niaj¹ ankietê w specjalnie do tego celu przygotowanym serwisie internetowym.     
Sposób pozyskiwania informacji od respondentów powinien byæ dostosowany do  populacji, kwestionariusza (pytañ badawczych), harmonogramu realizacji oraz co bardzo istotne, bud¿etubadania.Istniej¹ cztery podstawowe techniki zbierania danych, których najwa¿niejsze wady i zalety.   
Szczególnie istotn¹ cech¹ ró¿nicuj¹c¹ opisane powy¿ej techniki jest tak zwany poziom realizacji próby (nazywany równie¿ poziomem response-rate), czyli odsetek osób wytypowanych przez nas do udzia³u w badaniu, z którymi faktycznie uda³o siê przeprowadziæ wywiad. Trzeba pamiêtaæ, ¿e praktycznie nigdy nie wystêpuje sytuacja, w której badaczom udaje siê zapytaæ o opiniê wszystkie osoby w³¹czone przez nich do próby. Dzieje siê tak z kilku powodów. Po pierwsze, nie do wszystkich osób mo¿na dotrzeæ. Zdarzaj¹ siê osoby do których dotarcie jest ca³kowicie niemo¿liwe (na przyk³ad ¿o³nierze pe³ni¹cy czynn¹ s³u¿bê na okrêcie podwodnym przez d³u¿szy czas), a tak¿e takie, do których dotarcie jest bardzo trudne (ze wzglêdu na absorbuj¹ce ¿ycie zawodowe, czêste podró¿e i tym podobne czynniki). Ponadto, czêœæ osób, do których uda siê dotrzeæ z ró¿nych przyczyn odmawia wziêcia udzia³u w badaniu.  Oba te czynniki s¹ dodatkowym Ÿród³em b³êdu w badaniu i celem ka¿dego dobrego badacza jest ich zminimalizowanie. Okazuje siê, ¿e ró¿ne sposoby dotarcia do respondentów cechuj¹ siê innym œrednim wskaŸnikiem realizacji próby.    
Drug¹ wa¿n¹ kwesti¹, decyduj¹c¹ o wyborze metody realizacji badania jest badana populacja. Nie ka¿d¹ populacjê mo¿na zbadaæ dowolnie wybran¹ technik¹, w niektórych przypadkach wybór techniki odpowiednio dobranej do badanej populacji pozwala skutecznie zminimalizowaæ b³êdy realizacji.    

__Zadania 8.__

  1. Uniwersytecki Zespó³ Na Stra¿y Sonda¿y zamówi³ badanie dotycz¹ce popularnoœci strony internetowej “www.nastrazysondazy.uw.edu.pl”. Chodzi³o oszacowanie odsetka osób w wieku 18-35 lat zamieszka³ych w Polsce, które w ci¹gu ostatniego miesi¹ca zapozna³y siê z treœci¹ (przeczyta³y ca³y lub prawie ca³y) przynajmniej jednego artyku³u na stronie. Badanie zosta³o przeprowadzone metoda CAWI przez firmê “Polski Panel Internetowy” na próbie 917 osób w wieku 18-35 lat spoœród 50 tys. osób które dobrowolnie zarejestrowa³y siê do bazy internetowej firmy i za drobna op³at¹ zgadzaj¹ siê odpowiadaæ na pytania w ró¿nych ankietach. Wiadomo równie¿, ze osoby do badania zosta³y dobrane w ten sposób, aby rozk³ad p³ci wieku oraz wielkoœci miejscowoœci deklarowenego zamieszkania by³ zgodny z danymi podawanymi przez GUS na temat mieszkañców Polski. Odpowiedz na pytania zwi¹zane z tym badaniem:
    a) Czy populacja osób z posiadaj¹cych dostêp do internetu (korzystaj¹cych z internetu do celów prywatnych w domu, bibliotece, pracy lub szkole/uczelni) zawiera wszystkich mieszkañców Polski?     
      i. Tak;   
      ii. Nie - Nie wszyscy mieszkañcy Polski maj¹ dostêp do Internetu - sprwd¿ dane GUS.    
    b) Czy próba badawcza 917 osób zosta³a dobrana z populacji polskich internautów - osób korzystaj¹cych z internetu do celów prywatnych (nie zwi¹zanych z praca zarobkowa, ale np. komunikacj¹ ze znajomymi i rodzin¹, nauk¹, czytaniem prasy, graniem, ogl¹daniem fimów, robieniem zakupów itp.)  w domu, kawiarence internetowej, bibliotece, pracy lub szkole/uczelni?   
      i. Tak    
      ii. Nie - próba zosta³a dobrana spoœród 50 tys. osób, które same zg³osi³y siê do udzielania odpowiedzi na pytania ankietowe przez Internet. Choæ jest to ma³o prawdopodobne mo¿na sobie wyobraŸiæ, ¿e w próbie mog³ znaleŸæ siê  kogoœ kto korzysta z Internetu tylko w celach zarobkowych, w tym do wype³niania ankiet za pieni¹dze. Zgodnie z nasza definicj¹ taka osoba nie jest internaut¹.    
    c) Czy badanie zlecone przez Na Stra¿y Sonda¿y obejmuje popluacjê polskich internautów.    
      i. Tak - badanie dotyczy oszacowania odsetka wœród mieszkañców Polski ogó³em nie tylko internautów. Musimy jednak pamiêtaæ, ¿e Polscy internauci nie maja   poniewa¿ pytanie dotyczy  odwiedziania strony “Na strazy sonda¿y”. Nie mozna odwiedziæ strony internetowej nie bêd¹c    
      ii. Nie.  
    d) Czy badanie zrealizowne przez “Polski Panel Internetowy” obejmujê populacje;   
    e) Czy rozk³ad p³ci, wieku i wielkoœci miejscowoœci zamieszkania w próbie jest zgodny z rozkladem tych cech w populacji mieszkañców Polski?    
      i. Tak    
      ii. Nie - rozklad jest zgodny z danymi GUS dotycz¹cymi populacji mieszkañców Polski, a nie polskich internautów.
      
# 9. Wnioskowanie i b³edy w oszacowaniach
Wróæmy do naszej populacji 
```{r,echo=FALSE}
kable( poparcie_dla_P, format = "markdown")
```

Tym razem znajmiemy siê poparciem dla partii P. W stosunku do badania absencji wyborczej niewiele sie zmieni. Po prostu zamiast wartoœci -1 w kolumnie “Glosowanie” w naszym zbiorze danych teraz bêdziemy analizowali wystêpowanie wartoœci 1, czyli glosowanie na partiê P. 
Zmienimy trochê nasz schemat losowanie. Tym razem dobieraæ bêdziemy po 6 obywateli do próby, ale samo jak wczeœniej losujemy ich w sposób prosty bez zwracania.
Zobaczmy jakie próby wygeneruje nasz schemat dobporu próby. Ogólnie mo¿liwych s¹ nastêpuj¹ce wyniki:   

  * (TAK, TAK, TAK, TAK, TAK, TAK) = 100%    
  * (TAK, TAK, TAK, TAK, TAK, NIE) = 83%    
  * (TAK, TAK, TAK, TAK, NIE, NIE) = 67%    
  * (TAK, TAK, TAK, NIE, NIE, NIE) = 50%     
  * (TAK, TAK, NIE, NIE, NIE, NIE) = 33%     
  * (TAK, NIE, NIE, NIE, NIE, NIE) = 17%   
  * (NIE, NIE, NIE, NIE, NIE, NIE) = 0%   

Ró¿nych prób w których ¿aden obywatel siê nie powtórzy otrzymamy 20\*19\*18\*17\*16\*15=27907200. Trudno tak¹ iloœæ rozpisaæ. Co mo¿emy wiêc zrobiæ. Przede wszystkim mo¿emy wykonaæ proste, ale trochê ¿mudne obliczenia, które pozwol¹ nam okreœliæ w ilu próba pojawi siê ka¿da obserwacja. Przypomnijmy sobie wiêc, co zrobiliœmy w przypadku dwu-osobowej próby. Policzyliœmy, ¿e ka¿dy obywatel mo¿e utworzyæ 19 par z innymi obywatelami i dodatkowo mo¿e byæ wylosowany jako pierwszy lub drugi. W konsekwencji liczba prób, w których mo¿e wystêpiæ wynosi³a 19\*2=38. A co w przypadku trzyosobowych prób? Wtedy ka¿dy obywatel móg³by dobraæ najpierw 1 z 19 pozosta³ych osób, a potem 2 z 18 pozosta³ych osób. Sam natomiast móg³by zostaæ wylosowany jako pierwszy, drugi lub trzeci. W efekcie ka¿dy obywatel wystêpowa³by w 19\*18\*3=1026 trójkach. Analogicznie dla szeœcioosobowej próby, ka¿dy obywatel mo¿e utworzyæ szóstkê najpierw z jednym z 19, potem jednym z 18, potem jednym z 17 itd. a¿ wreszcie jednym z 15 obywateli. Co wiêcej mo¿e on zostaæ wylosowany jako 1,2,3,4,5 lub 6 do próby. Ostatecznie ka¿dy obywatel wystêpuje wiec w  19\*18\*17\*16\*15=1395360 szeœcioosobowych próbach. 

# Druga próba - 6 osób w próbie
```{r, echo=FALSE}
library("gtools") 
p6<-permutations(n = 20, r = 6)
```

### Tabela 9.1. LICZBA PRÓB, W KTÓRYCH WYSTÊPUJE KA¯DY OBYWATEL
```{r, echo=FALSE, results='asis'}
p6.1<-NULL
for(i in 1:20) {
  p6.1[i]<-sum(rowSums( p6==i));
}
p6.1<- data.frame( obywatel=1:20, L.wyst¹pieñ=p6.1)
kable(p6.1, row.names = F, format = "markdown")
```

Wiemy ju¿ w ilu próba wyst¹pi ka¿dy obywatel: w oœmiu milionach trzysta siedemdziesiêciu dwóch tysi¹cach stu szeœædziesiêciu. Du¿o!
Zastanówmy siê teraz, z jak¹ czêstotliwoœci¹ bêd¹ wystêpowa³y poszczególne wyniki z próby, czyli ile jest takich prób, w których poparcie dla partii P wyniesie  100%, ile takich, w których poparcie wyniesie ??? itd. OdpowiedŸ na to pytanie mo¿na uzyskaæ dwoma metodami. Albo stosuj¹c proste ale wymagaj¹ce du¿ego skupienia obliczenia na papierze albo stosuj¹c ¿mudne obliczenia na komputerze. Przyjrzyjmy siê pierwszej metodzie.
Zastanówmy siê ile mo¿e byæ takich prób, w których poparcie dla partii P wyniesie 83,3% (5/6). Przyk³adowo mo¿e to byæ próba (P, P, P, P, P, nP). Nie bêdzie nas przy tym interesowa³o, którzy to obywatele (o jakich wartoœciach L.p.), w tej chwili rozró¿niamy tylko P oraz nP. Losowanie dla wszystkich tych prób bêdzie przebiega³o w nastêpuj¹cy sposób. Pierwszego respondenta dobieramy spoœród wszystkich 7 osób popieraj¹cych P, potem drugiego respondenta dobieramy spoœród pozosta³ych 6 osób popieraj¹cych P, potem trzeciego respodenta dobieramy spoœród pozosta³ych  5 osób dopieraj¹cych P, itd a¿ dochodzimy do szóstego respondenta, którego dobieramy z innej grupy, niepopieraj¹cych P (nP). Czyli takich prób jest 7\*6\*5\*4\*3\*13=32760. Ale my chcemy wiedzieæ ile jest dok³adnie wszystkich prób, w  których poparcie wynosi 83,3%, nie tylko takich,  w których osoba niepopieraj¹ca P by³a wylosowana jako ostatnia. Zauwa¿my, ¿e obywatel deklaruj¹cy nP mo¿e zostaæ wylosowany, jako szósty, pi¹ty, czwarty, … lub jako pierwszy. Czyli ka¿dy szeœciu obywateli wœród których poparcie dla P wynosi 83,3% mo¿na ustawiæ na 6 sposobów. Ostatecznie wiêc liczba prób, w których 5 na 6 respondentów popiera P wynosi (7\*6\*5\*4\*3\*13)\*6=196560. 
A ile bêdzie prób, w których poparcie dla P wynosi 66,7% (4/6)? Podobnie zacznijmy od przyk³adowej kombinacji odpowiedzi (P, P, P, P , nP, nP). Dok³adnie w tej kolejnoœci poparcie mo¿emy mieæ w 7\*6\*5\*4\*13\*12=131040 próbach. Teraz zastanówmy siê, na ile sposobów mo¿emy “ustawiæ” dwóch respondentów nP na szeœciu miejscach (mo¿emy rozwa¿yæ ten problem dla 4 respondentów P, ale wynik bêdzie dok³dnie taki sam)? Pierwszy respondent nP mo¿e zaj¹æ jedno z szeœciu miejsc, a drugi nP pozosta³ych piêæ. Ale w zasadzie nie interesuje nas to ile bêdzie  £¹cznie mog¹ oni stworzyæ w ten sposób 6\*5=30 ró¿nych uk³adów. Ostatecznie wiêc liczba prób w których poparcie wyniesie 66,7%  wynosi (7\*6\*5\*4\*13\*12)\*(6\*5)/2=1965600
    

Oczywiœcie to samo mo¿emy policzyæ te¿ inaczej, zlecaj¹c wiêkszoœc pracy komputerowci. To rozwi¹zanie nie wymaga od nas rozumienia procesu losowania i dlatego jest mniej “eleganckie”, ale za to pozwoli szybko otrzymaæ interesuj¹ce nas wyniki. Przy pomocy programu R udalo nam sie otrzymaæ nastêpuj¹ce rozwi¹zanie dla próby szeœcioosobowej:

### Tabela 9.1. Liczba prób 6-osobowych z danym poparciem

| Poparcie | Obliczenia na papierze                       | Wynik obliczeñ komputerowych |
|----------|----------------------------------------------|------------------------------|
| 0        | (13\*12\*11\*10\*9\*8)=1235520               | 1235520                      |
| 1/6      | (7)\*(13\*12\*11\*10\*9)\*(6)=6486480        | 6486480                      |
| 2/6      | (7\*6)\*(13\*12\*11\*10)\*(6\*5)/2=10810800  | 10810800                     |
| 3/6      | (7\*6\*5)\*(13\*12\*11)\*(6\*5\*4)/6=7207200 | 7207200                      |
| 4/6      | (7\*6\*5\*4)\*(13\*12)\*(6\*5)/2=1965600     | 1965600                      |
| 5/6      | (7\*6\*5\*4\*3)\*(13)\*(6)=196560            | 196560                       |
| 1        | (7\*6\*5\*4\*3\*2)=5040                      | 5040                         |
| Razem    | 20\*19\*18\*17\*16\*15=27907200              |                              |

### Tabela 9.2. Poparcie dla partii P w próbach szeœcioosobowych
```{r,echo=FALSE}
p6.2=p6.3<-matrix( m$Glosowanie[p6], nrow = 20*19*18*17*16*15, ncol = 6)
p6.2<-rowSums( p6.2==1)/6
p6.2<-table(p6.2)

getOption("scipen")
opt <- options("scipen" = 20)
getOption("scipen")
ust.graf.pierwot<-par()
par(mar=c(3,5,1,1))
barplot(p6.2, las=1, names.arg = c("0", "1/6", "2/6", "3/6", "4/6", "5/6", "1")  )
```

Widzimy jak wiele ró¿nych mo¿liwoœci mo¿emy uzyskaæ z naszych prób. Przyjrzyjmy siê wynikom.. Najwiêcej prób zawiera poparcie dla partii P na poziomie 2/6. Du¿o mniej ??? i 3/6. Wyniki 0 oraz 4/6 mo¿na nazwaæ rzadkimi, a ??? i 1 bardzo rzadkimi. Zauwa¿my równie¿, ¿e poparcia dla partii P nigdy nie jest równe 35% (7/20). Czy to oznacza, ¿e nasz schemat jest wadliwy. Jak wiemy to, czy próba jest “trafna” okreœla siê na podstawie przeciêtnej wartoœci oszacowania w próbie. Gdy mierzyliœmy ten parametr dla sonda¿u dotycz¹cego absencji w wyborach, wiedzieliœmy, ¿e przynajmniej czêœæ prób “trafia w punkt”. Tym razem tak nie jest. ¯adna próba nie daje wyniku 35% poparcia dla partii P. Ale czy rzeczywiœcie schemat doboru respondentów jest wadliwy. Je¿eli sprawdzimy przeciêtny wynik z próby to oka¿e siê, ¿e wynosi on dok³adnie 35%, a wiêc dok³adnie tyle ile wynosi on w populacji. To efekt zastosowanego schamatu losowania próby.  Zgdonie z tym, co mówiliœmy wczeœniej oznacza to, ¿e jest on poprawny. Ale co z tego skoro nie portafi dok³adnie “trafiæ” w wynik! Potrzebujemy dodatkowej miary trafnoœci wyników. Musi ona okreœlaæ skalê b³¹d pope³nianego przy korzystaniu z konkretnych schematów losowania. Dziêki temu bêdziemy porównywaæ schmaty, a przede wszystkim kreœliæ, jak du¿e jest ryzyko, ¿e siê myslimy.  Pos³u¿ymy siê przy tym rozwi¹zaniem wymyœlonym przez statystyków. Policzmy jak duzy jest rozstêp miêdzy wynikiem z próby, a prawdziwym wynikiem w populacji (35%). Wszystkie obliczenia znajduj¹ siê w poni¿szej tabeli


### Tabela 9.2. Podsumowanie obliczeñ

| Poparciedla partii X (A) | Liczba prób z danym poparciem dla partii X (B) | Ró¿nica miêdzy wynikiem w próbie, a poparciem w populacji (A -35%) | Kwadrat ró¿nicy (A-35%)^2 | Iloczyn liczby prób ikwadratu b³êdu ((A-35%)^2)*B |
|--------------------------|------------------------------------------------|--------------------------------------------------------------------|---------------------------|---------------------------------------------------|
| 0                        | 1235520                                        | -0,3500                                                            | 0,1225                    | 151351,2                                          |
| 1/6                      | 6486480                                        | -0,1833                                                            | 0,0336                    | 218017,8                                          |
| 2/6                      | 10810800                                       | -0,0167                                                            | 0,0003                    | 3003                                              |
| 3/6                      | 7207200                                        | 0,1500                                                             | 0,0225                    | 162162                                            |
| 4/6                      | 1965600                                        | 0,3167                                                             | 0,1003                    | 197106                                            |
| 5/6                      | 196560                                         | 0,4833                                                             | 0,2336                    | 45918,6                                           |
| 1                        | 5040                                           | 0,6500                                                             | 0,4225                    | 2129,4                                            |
| Razem                    | 27907200                                       | ---                                                                | ---                       |                                                   |

Zaczynamy od rozpisania wszystkich mo¿liwych wyników z próby (kolumna A). Nastêpnie dopisujemy, ile prób w naszym schemacie daje konkretny wynik (kolumna B). Obliczenia b³êdy zaczniemy od wyznaczenia ró¿nicy miêdzy wynikiem w próbie i wynikiem w populacji (A - 35%). Nastêpnie wyznaczymy kwadrat tego b³êdu ((A-35%)^2). W ten sposób otrzymaliœmy kwadrat b³êdu pope³nianego w danym rodzaju próby. Nas interesuje nie b³¹d dla konkretnej próby (choæ to te¿ jest interesuj¹ce), ale b³¹d przeciêtnie pope³niany dla danego schematu losowania prób. Czyli chcemy poprostu policzyæ œredni¹ z naszego b³êdu - œredni¹ arytmetyczn¹. Potrzebujemy do tego iloczynu kwadratów b³êdow w poszczególnych rodzajach prób i liczby prób ka¿dego rodzaju (((A-35%)^2)*B ). Nastêpnie sumujemy otrzymane wartoœci (779688) i dzielimy przez ogólna liczbe prób. W efekcie otrzymujemy  779688/27907200 = 0,02793859649 Tyle wynosi przeciêtny b³¹d kwadratowy (statystycy nazywaja go “Wariancj¹”). Czy to du¿o? Trudno powiedzieæ. Dlatego policzymy pierwiastek tej liczby. W ten sposób otrzymamy pierwiastek œredniego kwadratu b³êdu, czyli jak gdyby przeciêtny b³¹d jaki pope³niamy stosuj¹c nasz schemat losowania próby. Wynosi on 0,02793859649^(1/2) = 0,1671484265. W ten sposób otrzymujemy miarê, któr¹ nazywamy odchyleniem standardowym. Trzeba podkreœliæ, ¿e nie jest przeciêtnym b³¹d pope³niany przez próby tylko pierwiastkiem przeciêtnego kwadratu b³êdu. Mimo to zazwyczaj traktuje siê go jako przeciêtny  b³¹d pope³niany przez próbê. Wiemy wiêc, ¿e po naszej próbie mo¿emy siê spodziewaæ b³êdu na poziomie prawie 17% (0,167).  To bardzo du¿o bior¹c pod uwagê, ¿e rzeczywiste poparcie w próbie wynosi 35%. Nasz miernik pokazuje, ¿e przeciêtnie mylimy siê o oko³o po³owê w naszych oszacowaniach!!!      
Czy jest jakiœ sposób, ¿eby temu zaradziæ? Tak, i to dosyæ prosty - mo¿emy zwiêkszyæ próbê. Ka¿dy intuicyjnie wie, ¿e wiêksza próba to wiêksza precyzja. Ale dlaczego tak jest?     
Poni¿ej znajduj¹ siê trzy wykresy dla trzech schematów losowania i policzonych dla nich b³êdów standardowych oszacowania poparcia dla partii P. . 
Pierwszy wykres ilustruje wyniki dla próby sk³adaj¹cej siê z piêciu respondentów, drugi dla 10, a trzeci dla 15. Ze wzglêdu na ró¿n¹ liczebnoœæ prób inne s¹ mo¿liwe oszacowania poparcia dla partii P i ró¿ny jest te¿ ich rozk³ad. Widzimy jednak, ¿e wyniki zaczynaj¹ siê “skupiaæ” wokó³ rzeczywistego wyniku (czerwona pionowa linia). To w³aœnie metoda poprawiaj¹ca dok³adnoœæ oszacowania.     
Dlaczego tak siê dzieje? Poniewa¿ w ma³ych próbach stosunkowo ³atwiej mo¿e siê zdarzyæ, ¿e wszyscy bêd¹ za lub przeciw partii P. Innymi s³owy ³atwiej o skrajny wynik. Zwiêkszaj¹c próbê zwiêszkamy szanse na to, ¿e wyniki siê “ustabilizuj¹” - Przy wiêkszej liczbie obserwacji jest mniejsza szansa, ze próba zostanie zdominowana przez jedn¹ frakcjê.     
Przejd¿my do kwestii wnioskowania. Prawdziwie badania sonda¿owe polegaj¹ na wnioskowaniu na podstawie pojedynczej próby. Nie ma wiêc mo¿liwoœci analizowania wyników z ze wszyskich prób     

# 10. B³êdy systematyczne 
 
Do tej pory poznaliœmy sposoby wnioskowania z próby na podstawie wybranego schematu losowania. Musimy jednak pamiêtaæ, ¿e samo prawdziwe badanie sonda¿owe nie sk³ada siê wy³¹cznie z losowania próby, ale przede wszystkim z “terenowej” realizacji. W zasadzie jest to g³ówna czêœæ badania. Od niej wszystko zale¿y. Mamy nadziejê, ¿e 
WyobraŸmy sobie nasza próbê i sytuacjê, gdy niespodziewane na wywiady, pomimo bardzo wielu prób podjêcia kontaktu uda siê zrealizowaæ wy³¹cznie z osobami zamieszka³ymi w mieœcie

Wnioskowanie
Do tej pory analizowaliœmy rozk³ady wszystkich mo¿liwych wyników z próby. Potrafimy sobie wyobraziæ co nas czeka. Badanie sonda¿owe polega jednak na dobraniu tylko jednej próby osób które potrafimy zidentyfikowaæ, ale dla których nie znamy rozk³adu preferencji politycznych czy innych badanych cech. W zwi¹zku z tym w prawdziwym badaniu nie znamy b³êdu schematu z góry. Tak samo jak poziom poparcia dla partii P musimy go oszacowaæ na podstawie próby. Jak to zrobimy      
No i tutaj te¿ mam problem, w jaki sposób podj¹æ ten temat, aby by³ on "strawny". Je¿eli nic nie
wymyœlê, to po prostu kursant policzy œredni¹ z próby (punktowy estymator odsetka w populacji), uwzglêdniaj¹c tylko osoby, które „udzieli³y odpowiedzi”. Na koñcu kursant porównuje wyniki przeprowadzonego przez siebie „sonda¿u”, z parametrem w populacji i myœli „Ojej, ale fajne te sonda¿e!”.

__O podstawie procentowania (ostatnio w dzienniku gazecie prawnej podali wyniki ogó³em i w rozbiciu na wszystko, bez informowania, ¿e dane w rozbiciu s¹ niedok³adne)__    

Tu trzeba dodaæ fragment o 
O b³êdzie:
Celem badañ sonda¿owych jest zdobycie informacji na temat wybranej zbiorowoœci, zwanej w badaniach populacj¹. Sonda¿e s¹ najczêœciej realizowane tylko na stosunkowo niewielkiej czêœæ osób z populacji, na temat której badacz chce zdobyæ informacje. Specjalne metody doboru respondentów do badania pozwalaj¹ uogólniaæ wyniki uzyskane w próbie na ca³¹ zbiorowoœæ. Niestety dziennikarze czêsto zapominaj¹, ¿e takie uogólnienie odbywa siê z okreœlon¹ dok³adnoœci¹ – nazywan¹ najczêœciej b³êdem statystycznym.
O systematycznym b³êdzie - wieœ i miasto
Problem wystêpuje nagminnie w badaniach poparcia dla partii politycznych [1] [2]. Gdy czyta siê w gazetach, ¿e okreœlony odsetek Polaków popiera dan¹ partiê polityczn¹, trzeba pamiêtaæ, ¿e  na podstawie sonda¿u taki wynik mo¿na podaæ tylko z okreœlonym przybli¿eniem.
O ile jeden odsetek wystarczy traktowaæ jako przybli¿ony, o tyle powa¿ny problem pojawia siê w sytuacji, kiedy w gazetach porównuje siê odsetek osób popieraj¹cych jak¹œ partiê z odsetkiem popieraj¹cych j¹ w poprzednim miesi¹cu [3]. W standardowych badaniach spo³ecznych (próba oko³o 1000 respondentów) przyjmuje siê najczêœciej, ¿e b³¹d statystyczny wynosi  +/-3% [4]. Oznacza to, ¿e jeœli w styczniu dan¹ partiê popiera³o 25% respondentów, a w lutym 22% respondentów, to nie mo¿na powiedzieæ, ¿e poparcie dla tej partii w populacji spad³o, gdy¿ ró¿nica ta nie jest istotna statystycznie.
Wyjaœniaj¹c, na czym polega owa istotnoœæ, nale¿y powiedzieæ, ¿e b³¹d statystyczny w powy¿szym przypadku oznacza, ¿e skoro w próbie ze stycznia 25% osób popiera³o rz¹d, to z prawdopodobieñstwem 95% w ca³ej populacji popiera³o go od 22% do 28%. Gdy w próbie z lutego 22% respondentów wyrazi³o poparcie dla rz¹du, to wœród wszystkich doros³ych Polaków mog³o go popieraæ od 19% do 25%. Jak widaæ przedzia³y dla stycznia i lutego siê na siebie nak³adaj¹, przez co ró¿nica w poparciu miêdzy tymi miesi¹cami mo¿e nie œwiadczyæ o spadku poparcia dla rz¹du.
Ciekawym publicystycznym rozwi¹zaniem tego problemu jest pisanie w artykule tylko o odsetku respondentów, którzy wziêli udzia³ w badaniu (a wiêc przytaczaniu wyniku dla próby), a nie o populacji, której badani s¹ tylko reprezentantami. W artykule Marna oferta wyborcza [5] autorzy pisz¹c na temat przyczyn niskiej aktywnoœci politycznej Polaków ani razu nie wypowiedzieli siê na temat wszystkich Polaków, opisuj¹ jedynie wyniki dla przebadanej próby. Nie jest to ju¿ niepoprawne, tak jak w poprzednim przypadku, ale przerzuca odpowiedzialnoœæ na czytelnika, który sam musi oceniæ, na ile dok³adnie w danej próbie odzwierciedlone s¹ pogl¹dy wszystkich Polaków.
Najbardziej profesjonalnym rozwi¹zaniem by³oby jednak pisanie, w jakim przedziale mieœci siê badana cecha (np. poparcie dla partii) w ca³ej zbiorowoœci, a nie wœród przebadanych respondentów. Jak widaæ bowiem, przy za³o¿eniu poprawnoœci realizacji badania, wynik ten z pewnym przybli¿eniem oddaje rzeczywisty odsetek dla ca³ej populacji. Jeœli nie podaje siê przedzia³u tego przybli¿enia, wówczas lepiej jest napisaæ o dok³adnych wynikach uzyskanych dla przebadanych respondentów, ni¿ dla ca³ej zbiorowoœci, z której zostali oni wybrani.


zadanie: Z wylosowanej próby wy³¹cz niektóre obserwacje (PRÓBA B)



